臺灣臺北地方法院民事判決　　　　　　 100年度訴字第1910號
原　　　告　中國信託商業銀行股份有限公司
法定代理人　辜松
訴訟代理人　何宣鋐
　　　　　　梁懷德
被　　　告　高儷娟即蔡吉郎之.
　　　　　　蔡宜珊即蔡吉郎之.
　　　　　　蔡汶庭即蔡吉郎之.
上列當事人間請求清償借款事件，本院於民國100年8月12日言詞
辯論終結，判決如下：
    主      文
被告蔡宜珊、蔡汶庭應於繼承被繼承人蔡吉郎之遺產範圍內，與
被告高儷娟連帶給付原告新臺幣貳拾肆萬貳仟捌佰陸拾伍元，及
如附表所示之利息。
原告其餘之訴駁回。
訴訟費用（除減縮部分外）由被告連帶負擔。
本判決得假執行。
    事實及理由
壹、程序方面：
一、原告原聲請本院核發支付命令，命被告給付新臺幣（下同）
    67萬9,437元，及其中24萬2,865元自民國100年4月7日起至
    清償日止，按年息13.5%計算之利息（見本院100年度司促第
    77 27號卷，下稱支付命令卷第1頁），嗣被告聲明異議而支
    付命令之聲請視為起訴後，原告於100年6月8日變更聲明為
    ：「被告應給付原告24萬2,865元，及自88年8月5日起至清
    償日止，按年息20%計算之利息。」（見本院卷第19頁）；
    繼於100年7月12日將聲明改為：「被告應連帶給付原告24萬
    2,865元，及自88年8月5日起至清償日止，按年息5%計算之
    利息。」（見本院卷第34頁），核屬同法第255條第1項第3
    款之減縮應受判決事項之聲明，自應准許。
二、被告未於言詞辯論期日到場，核無同法第386條各款所列情
    形，爰依原告之聲請，由其一造辯論而為判決。
貳、實體方面：
一、原告主張：蔡吉郎於85年5月17日邀同被告高儷娟為向伊借
    款50萬元之連帶借款人及連帶保證人，並以訴外人高陳滿為
    連帶保證人，約定借款期間自85年5月17日起至90年5月17日
    止，約定利息按伊基本放款利率年率8.1%加碼年息5.4%，合
    計13.5%固定計付，共分60期，按期定額年金平均攤還本息
    。如未按期繳納利息或償還本金或攤還本息時，自違約日起
    算至償還日止，逾期在6個月以內者，按本金餘額照約定利
    率10%加付違約金，超過6個月以上者，其超過6個月部分，
    按約定利率20%加付違約金。上開償還辦法若有任何一期未
    如期清償時，縱然事後清償，未到期部分仍為全部到期，借
    款人及連帶保證人均喪失期限之利益，並自視為全部到期時
    ，立即一次全部清償或任憑伊處分擔保物充償，如有不足，
    借款人及連帶保證人應連帶負責清償。詎蔡吉郎於85年9月
    27日死亡後，其繼承人即被告高儷娟、蔡宜珊、蔡汶庭並未
    依法辦理拋棄繼承或限定繼承，其等自88年8月4日起即未依
    約繳款，所欠債務視為全部到期，計欠本金24萬2,865元，
    除應連帶全數清償外，另應給付如附表所示之利息。被告高
    儷娟既為連帶保證人，自應負連帶清償之責。為此，爰依消
    費借貸、連帶借款、連帶保證及繼承之法律關係起訴，並聲
    明：被告應連帶給付原告24萬2,865元，及自88年8月5日起
    至清償日止，按年息5%計算之利息。
二、被告未於言詞辯論期日到場，其抗辯茲據民事異議狀，略以
    ：因蔡吉郎於85年過世，其配偶高儷娟因不懂辦理拋棄繼承
    ，其女蔡宜珊、蔡汶庭亦因當時年紀小，亦不懂辦理拋棄繼
    承，已過15年，時間太久無法還云云。
三、原告主張蔡吉郎邀同被告高儷娟擔任連帶借款人、連帶保證
    人之系爭借款債務，迄今尚餘本金24萬2,865元及依約計算
    之利息仍未清償，被告為蔡吉郎之法定繼承人，皆未聲明拋
    棄繼承或限定繼承等情，業據其提出借據暨約定書、放款帳
    戶還款交易明細等件為證，且經本院依職權查明，復有本院
    98年11月11日北院隆家家98 科繼1566字第0980006486號函
    、被繼承人蔡吉郎繼承系統表、戶籍謄本及本院民事記錄科
    查詢表附卷可稽（見支付命令卷第8-9頁、本院卷第12頁）
    ，則原告依消費借貸及繼承法律關係，請求被告連帶清償借
    款及其利息，於法尚非無據。
四、惟按繼承在民法繼承編中華民國96年12月14日修正施行前開
    始，繼承人於繼承開始時為無行為能力人或限制行為能力人
    ，未能於修正施行前之法定期間為限定或拋棄繼承，由其繼
    續履行繼承債務顯失公平者，於修正施行後，以所得遺產為
    限，負清償責任，民法繼承編施行法第1-1條第2項定有明文
    。觀諸其立法理由「又本次修正之民法第1153條第2項已明
    定無行為能力人及限制行為能力人對被繼承人之債務，僅以
    所得遺產為限，負清償責任。另鑑於本法施行前之繼承事件
    中，無行為能力人或限制行為能力人之繼承人，未能於法定
    期間主張限定或拋棄繼承者，而至今仍承受繼承債務，以致
    影響其生存權及人格發展，顯有失公平，為保障此等繼承人
    之權益，允宜設一保護規定，爰增訂第2項規定。」，可知
    如無行為能力人或限制行為能力人之繼承人，因未能於法定
    期間內主張限定繼承或拋棄繼承致承受債務，且因而影響該
    繼承人之生存權及人格發展時，即構成顯失公平情形，而得
    主張適用該項規定。查，被告蔡宜珊及蔡汶庭分別於74年4
    月24日及75年9月26日出生，於85年9月27日蔡吉郎死亡時，
    僅年約11歲、10歲，均為限制行為能力人，有前述之戶籍謄
    本可稽，雖未於修正施行前之法定期間內為限定或拋棄繼承
    ，然參諸上開修法既為解決揹債兒之社會問題，為避免因其
    不闇法律規定，而未即時為拋棄或限定繼承，致繼承人無辜
    承擔被繼承人龐大債務此一問題，是不論被告蔡宜珊及蔡汶
    庭係因何原因而未為拋棄或限定繼承，然如由渠等負擔系爭
    借款債務之繼續履行，極易影響渠等日後生活、交友、感情
    、經濟及信用狀況，且對渠等日後人格發展亦將造成不利之
    影響，自有顯失公平之情。故而，被告蔡宜珊及蔡汶庭雖未
    依法為限定或拋棄繼承，依前揭規定，亦得以所得被繼承人
    蔡吉郎之遺產為限，就原告主張借款未清償本金及利息、違
    約金負連帶負清償責任。
五、從而，原告依消費借貸、連帶借款、連帶保證及繼承之法律
    關係，請求被告蔡宜珊、蔡汶庭於繼承蔡吉郎之遺產範圍內
    ，與被告高儷娟連帶給付24萬2,865元，及如附表所示之利
    息，為有理由，應予准許；逾此部分之請求，則無理由，應
    予駁回。又按所命給付未逾50萬元，法院應依職權宣告假執
    行，民事訴訟法第389條第1項第5款定有明文。本件命被告
    給付金額未逾50萬元，爰依上開規定，依職權宣告假執行。
    再，本件事證已臻明確，兩造其餘攻擊與防禦方法均與判決
    結果不生影響，不再一一論述，附此敘明。
六、訴訟費用負擔之依據：民事訴訟法第79條、第85條第2項。
中    華    民    國   100    年    8     月    23    日
                  民事第四庭    法  官  許純芳
以上正本係照原本作成。
如對本判決上訴，須於判決送達後20日內向本院提出上訴狀。如
委任律師提起上訴者，應一併繳納上訴審裁判費。
中    華    民    國   100    年    8     月    24    日
                                書記官  陳怡君
附表：
┌──────┬────────────┬─────────┐
│計 息 本 金 │利息                    │違約金            │
│（新臺幣）  ├──────┬─────┼─────────┤
│            │計息期間    │利率(年息)│期間及利率（年息）│
├──────┼──────┼─────┼─────────┤
│242,865元   │自88.8.5起至│5%        │無                │
│            │清償日止    │          │                  │
└──────┴──────┴─────┴─────────┘